【裁判字號】    92,訴,164
【裁判日期】    920605
【裁判案由】    分割共有物
【裁判全文】
臺灣雲林地方法院民事判決  九十二年度訴字第一六四號
    原      告  戊○
    訴訟代理人  林重仁律師
    被      告  甲○○
    被      告  乙○○
    被      告  丙○○
    兼
    訴訟代理人  丁○
右當事人間請求分割共有物事件，本院判決如左：
    主      文
兩造共有坐落雲林縣刺桐鄉○○段二二八五地號、地目田、面積八八六平方公尺；同
段二二八六地號、地目田、面積八一０平方公尺；同段二二八七地號、地目田、面積
八四０平方公尺；同段二二八八地號、地目田、面積八二七平方公尺；同段二二八九
地號、地目田、面積五０二平方公尺五筆土地，准按附圖一所示方法合併分割，即：
(1)二二八五地號面積六四八平方公尺分歸被告丁○取得；(2)二二八五之四地號面積六
三八平方公尺分歸被告甲○○取得；(3)二二八五之五地號面積一二八八平方公尺分歸
原告取得；(4)二二八五之六地號面積六四四平方公尺分歸被告丙○○取得；(5)二二八
五之七地號面積六四七平方公尺分歸被告乙○○取得。
被告丁○應提出新台幣七千三百五十元；被告乙○○應提出新台幣五千三百九十元，
分別補償被告甲○○新台幣一萬二千二百五十元、被告丙○○新台幣四百九十元。
訴訟費用由被告各負擔六分之一，餘由原告負擔。
    事      實
甲、原告方面：
  一、聲明：如主文所示。
  二、陳述：坐落雲林縣刺桐鄉○○段二二八五地號、地目田、面積八八六平方公尺
      ；同段二二八六地號、地目田、面積八一０平方公尺；同段二二八七地號、地
      目田、面積八四０平方公尺；同段二二八八地號、地目田、面積八二七平方公
      尺；同段二二八九地號、地目田、面積五０二平方公尺等五筆土地，屬兩造所
      共有，各共有人應有部分比例為原告六分之二，被告四人各六分之一。因系爭
      五筆土地並無因物之使用目的不能分割，或契約訂有不分割期限之情形，兩造
      又不能協議分割，為此訴請依附圖一所示方法予以裁判合併分割。至於未能依
      原所有權應有部分比例受分配者，請求按系爭土地公告現值加四成以現金補償
      之。
  三、證據：提出土地登記謄本五件、地籍圖謄本及被告甲○○之戶籍謄本各一件為
      證。
乙、被告方面：
  一、被告甲○○未於言詞辯論期日到場，惟據其於調解期日到場陳稱：對於原告所
      提出之分割方案無意見。
  二、被告乙○○未於言詞辯論期日到場，亦未提出書狀作何聲明或陳述。
  三、被告丙○○、丁○均未於言詞辯論期日到場，惟據被告丁○於調解期日到場陳
      稱：全部土地要分割清楚，沒有部分共有存在之必要；被告丙○○則於勘驗期
      日到場陳稱：同意原告提出之分割方案。
丙、本院依職權勘驗現場並囑託雲林縣斗六地政事務所派員會同測繪系爭土地現況及
    繪製分割方案圖。
    理      由
一、本件被告均未於言詞辯論期日到場，核均無民事訴訟法第三百八十六條各款所列
    情形，爰依原告之聲請，由其一造辯論而為判決。
二、按各共有人得隨時請求分割共有物；共有物之分割，依共有人協議之方法行之，
    分割之方法不能協議決定者，法院得因任何共有人之聲請以裁判分割，民法第八
    百二十三條第一項前段、第八百二十四條第一項、第二項定有明文。本件原告主
    張系爭五筆土地為兩造所共有，各共有人應有部分比例為原告六分之二，被告四
    人各六分之一，有卷附土地登記謄本可證。又系爭五筆土地地目均為田，屬特定
    農業區之農牧用地，亦載明於土地登記謄本，自屬農業發展條例第三條第十一款
    所規定之「耕地」。依該條例第十六條第一向前段固規定，每宗耕地分割後每人
    所有面積未達０‧二五公頃（即二五００平方公尺）者，不得分割，惟同一所有
    權人之二宗以上毗鄰耕地，土地宗數未增加者，得為分割合併；在八十九年一月
    四日該條例修正施行前之共有耕地，得分割為單獨所有，不受前開分割後每宗耕
    地最小面積之限制，同條項第一款、第四款亦規定甚明。茲系爭五筆土地均相毗
    鄰，各共有人於五筆土地之應有部分比例均相同，且取得所有權之時間均係在八
    十九年一月四日農業發展條例修正施行前（參照卷附地籍圖及土地登記謄本所載
    ），倘依原告主張按附圖一所示方案分割，兩造各自分得之土地面積雖均未達０
    ‧二五公頃，然系爭五筆土地既係屬於八十九年一月四日農業發展條例修正施行
    前之共有耕地，且合併分割後，土地宗數仍為五筆，並未增加，自合於上開規定
    ，依法當無不能分割之情事。另原告主張兩造就系爭土地並無訂立不分割之特約
    ，被告等就此並未到場或提出書狀為任何爭執，自堪信為真正，且兩造就系爭土
    地之分割方法，迄本件言詞辯論終結前，仍難為一致之協議，則原告訴請裁判合
    併分割，自屬有據。
三、復按法院分割共有物，應依共有物之性質、經濟效用及全體共有人之利益為適當
    之分配。又重劃後之農地坵塊，以能直接灌溉、排水及臨路為原則，農地重劃條
    例第十五條第一項定有明文，其立法意旨乃為便於農機操作，產品運送及避免灌
    溉排水導致糾紛而設，乃內政部所頒佈之耕地分割執行要點第十六點亦規定「已
    辦理農地重劃之耕地，依本條例（即農業發展條例）第十六條規定辦理分割時，
    不受農地重劃條例施行細則第三十四條有關最小坵塊土地短邊十公尺之限制，但
    分割後之農地坵塊，以能直接鄰接灌溉、排水設施及農路為原則」。上開耕地分
    割執行要點，依其規定內容觀之，並無法律授權訂定之依據，其法規位階應屬行
    政程序法第一百五十九條第二項第二款所稱「為協助下級機關或屬官統一解釋法
    令、認定事實、及行使裁量權，而訂頒之解釋性規定及裁量基準」之行政規則，
    依同條第一項規定，係非直接對外發生法規範效力之一般、抽象之規定。惟該要
    點第十六條但書規定，既係參酌農地重劃條例第十五條第一項規定而訂定，於耕
    地分割時，自應予以遵守，以免有違農地重劃條例第十五條第一項規定之立法精
    髓（內政部九十年度台內地字第九○一六八九八號函亦認為「關於辦竣農地重劃
    之耕地，依農業發展條例第十六條辦理分割時，仍應依耕地分割執行要點第十六
    點之規定辦理」）。
四、經查，系爭五筆土地坐落位置自西而東依序為二二八五、二二八六、二二八七、
    二二八八、二二八九地號，均相互毗鄰，其週遭情形為土地北側、西側分別面臨
    六公尺半、九公尺寬之鄉村道路，東側為農田，南側則為灌溉渠道；至於系爭土
    地占有使用現狀自西而東依序為（甲）被告戊○之豆皮工廠廠房，占地面積六四
    八平方公尺；（乙）被告余慶祥之平房，連同屋後空地占地面積六二０平方公尺
    ；（丙）原告之水稻田，占地面積一三０六平方公尺；（丁）被告丙○○之三層
    樓房，連同房屋後空地占地面積六０五平方公尺；（戊）被告乙○○之水稻田，
    占地面積六八六平方公尺（詳如附圖二所示），業經本院權勘驗現場查明，製有
    勘驗筆錄，並有雲林縣斗六地政事務所測繪之土地現況圖（即附圖二）在卷可參
    。茲被告乙○○既未就本件分割方案提出書狀作何聲明或陳述；而被告甲○○則
    陳明對於原告所提出之分割方案無意見；被告丁○陳明全部土地要分割清楚，沒
    有部分共有存在之必要；被告丙○○則同意原告提出之分割方案。經審酌上開各
    情，並兼顧各共有人分得土地之完整性，俾維持系爭土地分割後之最大經濟效益
    ，且考慮兩造所分得之各筆農地，均能直接鄰接灌溉、排水設施及農路，又符合
    渠等之占有使用現狀，毋庸拆除土地上現有之建物，復與兩造依原應有部分比例
    換算應分得之土地面積力求相符，本院認為依原告主張如附圖一所示方案分割，
    確屬妥適，爰將系爭土地依附圖一所示之方法，判決以原物合併分割如主文第一
    項所示。
五、末按以原物為分配時，如共有人中，有不能按其應有部分受分配者，得以金錢補
    償之，民法第八百二十四條第三項定有明文。系爭五筆土地面積共計三八六五平
    方公尺，按共有人應有部分比例原告六分之二，被告四人各六分之一計算，原告
    應分得之土地面積為一二八八點平方公尺（3865x2/6=1288.3，小數點以下四捨
    五入），被告四人各為六四四點二五平方公尺[（0000-0000）x1/4=644.25]，而
    依附圖一所示方法合併分割後，被告丁○分得二二八五地號面積六四八平方公尺
    ；被告甲○○分得二二八五之四地號面積六三八平方公尺；原告分得二二八五之
    五地號面積一二八八平方公尺；被告丙○○分得二二八五之六地號面積六四四平
    方公尺，被告乙○○分得二二八五之七地號面積六四七平方公尺。是除原告實際
    分得土地面積與按應有部分比例計算應分得之面積相同外，被告丁○多受分配三
    點七五平方公尺；被告乙○○多受分配二點七五平方公尺；被告甲○○少受分配
    六點二五平方公尺；被告丙○○則少受分配零點二五平方公尺。經考量目前房地
    產因經濟景氣低迷，土地價值較以往約降二至四成，且系爭土地乃特定農業區農
    牧用地，並非商業區或住宅區之土地，本院認為按原告所主張以系爭土地公告現
    值每平方公尺新台幣（下同）一千四百元（參照卷附土地登記謄本）加四成，即
    以每平方公尺一千九百六十元補償實際分得面積短少者，要屬合理。據此計算，
    被告丁○應提出七千三百五十元補償費；被告乙○○應提出五千三百九十元補償
    費，分別補償被告甲○○一萬二千二百五十元、被告丙○○四百九十元，爰依此
    判決如主文第二項所示。又本件係因分割共有物而涉訟，被告等之行為可認係按
    當時之訴訟程度為伸張或防衛權利所必要，故命勝訴之原告亦負擔一部分之訴訟
    費用。
六、據上論結，原告之訴為有理由，依民事訴訟法第三百八十五條第一項前段、第七
    十八條、第八十一條第二款、第八十五條第一項但書，判決如主文。
中      華      民      國    九十二    年      六      月      五      日
                                    臺灣雲林地方法院民事庭
~B法      官  杭起鶴
右為正本係照原本作成。
如對本判決上訴須於判決送達後二十日內向本院提出上訴狀。（須附繕本）
中      華      民      國    九十二    年      六      月      五      日
~B法院書記官  張瑛瑢


司法院資訊處製作；財團法人民間司法改革基金會備份。
